最高法院刑事判決　　　　　　　　九十四年度台非字第二八號
　　上　訴　人　最高法院檢察署檢察總長
　　被　　　告　甲○○
　　　　　　　　　　　　145.
　　　　　　　　乙○○
上列上訴人因被告等貪污案件，對於本院中華民國九十三年二月
十二日第三審確定判決（九十三年度台上字第五八九號，起訴案
號：台灣高雄地方法院檢察署八十二年度偵字第一七四八０、一
七六五七、一八四０八號），認為部分違法，提起非常上訴，本
院判決如下：
    主  文
上訴駁回。
    理  由
非常上訴理由稱：「一、按貪污治罪條例重在懲治貪污，該條例
第四條第一項第一款之竊取公有財物罪，雖不限於公務員在執行
職務時為之，但仍應與公務員之職務行為有關，方屬相當。本件
同案被告胡鳳基自八十年十二月十日起至八十二年六月十五日止
是在台肥高雄廠硝酸工場任液氨充填領班，其職責是處理液氨，
並未處理氣氨，其工作地點（即液氨灌裝場）離竊取氨氣之卸輸
站距離約四百公尺，當時卸輸站之氣氨處理非其職務範圍，氣氨
是在管線流動，無法為胡鳳基持有或占有，氣氨必需儲存於高壓
氣體特定設備，不可能分裝出來被人持有，此有台灣肥料股份有
限公司高雄廠九十一年一月十一日肥高務字第００二三號函及
其所附位置圖可稽（見更四審卷一第二七四至二七六頁），胡鳳
基時任硝酸工場液氨充填領班，其工作地點（即液氨灌裝場）離
竊取氨氣之卸輸站有一段距離，並經事實審受命法官數次前往現
場勘驗屬實，有勘驗筆錄及照片可憑（見更四審卷第二五八至二
六五頁），且在上班時間胡鳳基、李進雄各有工作，卸氨站也有
其他工人在操作裝卸氣氨之工作，實際上在上班時間也無時間及
無法竊取氨氣，可見胡鳳基等竊取氨氣，並無假借職務上之權力
、機會或方法而行竊。本件被告乙○○係台灣肥料股份有限公司
高雄廠之總務課工業關係管理員兼該公司高雄廠產業工會常務理
事，被告甲○○係同廠修繕工場保溫技術員領班兼工會常務監事
，與胡鳳基、李進雄、陳啟文等既均未利用職務竊盜，應不構成
貪污治罪條例第四條第一項第一款之竊取公有財物罪，原確定判
決遽認被告乙○○、甲○○等人應負該款罪責，尚有未洽，應屬
判決違背法令。二、況縱依原確定判決所認定被告等人所竊取之
氨氣係源自三萬噸貯槽乙情（假設語），則該三萬噸貯槽既由原
確定判決認定係屬中石化公司所托儲，退萬步言，被告等人所竊
取之氨氣亦屬中石化公司所有，而非被告等人所屬之台肥公司所
有。易言之，被告等人對於中石化公司之氨氣而言，並無任何職
務上控管關係可言，被告等人之行為充其量僅成立刑法第三二０
條第一項之竊盜罪名，自無該當貪污治罪條例第四條第一項第一
款竊取公有財物罪名之構成要件。原確定判決自有適用法則不當
之違背法令。三、綜上所述，原確定判決既有違背法令之處，案
經確定，且不利於被告，爰依刑事訴訟法第四百四十一條、第四
百四十三條提起非常上訴，以資救濟」等語。
本院按駐派國營公司油庫，擔任警衛之保安警察，不負管理石油
之責任。乘管理人員不在之機會，與油庫附近居住之商人串通竊
盜石油，係竊取公用財物（參照本院民國五十七年八月十三日、
五十七年度第二次民、刑庭總會會議決議(五)）。是倘公務員假藉
其職務上之權力、機會或方法而竊取公有財物者，即與貪污治罪
條例第四條第一項第一款之竊取公有財物罪相當，並不限於公務
員執行職務時為之，亦不以公務員原有此項職務為限。本件原確
定判決以：被告乙○○係台灣肥料股份有限公司（下稱台肥公司
）高雄廠之總務課工業關係管理員，兼該公司高雄廠產業工會常
務理事；被告甲○○係同廠修繕工場保溫技術員領班，兼工會常
務監事；李進雄係同廠修繕工場冷作電焊技術員，兼工會理事；
胡鳳基（因宣告禁治產，已裁定停止審判）則係同廠硝酸工場液
氨充填技術領班，為工會會員，均係依據法令從事公務之人員。
該四人基於共同竊取廠方所有氣氨之概括犯意，於八十年十二月
間，由乙○○佯向該廠廠長袁士珍表示，工會欲回收處理槽車時
所排出之廢氣氨，以防止空氣污染，並以該廢氣氨混合純水製造
氨水出售，作為工會福利。經袁士珍同意後，乙○○即假藉設置
回收廢氣氨設備，指使甲○○委由不知情之海建船舶工程有限公
司負責人林石城前來承做，並指示李進雄負責監工，而由李進雄
命林石城將工會設置之氨水槽管線延伸至卸氨架邊緣，以便與廠
方之氣氨管線聯結。嗣李進雄為接通上開管線，乃向負責保管廠
方管線不知情之陳啟文請教，陳啟文誤認已經合法核准，乃予指
點聯結之安全位置。李進雄未經廠方同意即將工會之回收設備與
廠方之氣氨管線接通，並安裝二個開關閥及一個排氣閥。完成後
，乙○○即僱用胡鳳基擔任操作員，約定由工會每半月付固定津
貼新台幣（下同）二千元，如有加班，核實付給加班費，李進雄
則教導胡鳳基操作之方法。乙○○、甲○○旋即囑胡鳳基，直接
以台肥公司之氣氨製造氨水。胡鳳基承渠等之意，自八十年十二
月十日起，視客戶之需要，每月約二至十次，利用下班時間，開
啟管線閥門，使廠方所有之氣氨，經由工會自行設置之管線，進
入工會之氨水槽，混合純水，製成氨水。其中胡鳳基於八十一年
九月十九日至十月二十二日請休假、病假期間，則由甲○○另囑
李進雄，以相同方法，製造氨水十一次（即八十一年九月二十四
日、二十六日、二十九日、三十日及八十一年十月三日、九日、
十三日、十五日、十七日、二十一日、二十二日各一次）。前後
計自八十年十二月十日起，至八十二年六月十五日止，連續以上
開方法竊取廠方所有之氣氨共一一三次（即每次一車），製成濃
度不同之氨水，計竊得相當於百分之百濃度之氣氨共十一萬八千
二百八十一點一七公斤，並分由胡鳳基或甲○○測量氨水濃度填
寫出廠證，出售予不知情之建豐冷凍機材股份有限公司（下稱建
豐公司），不法所得（含營業稅）為一百零一萬五千零十六元（
另八十二年六月所出售之二車氨水，換算為百分之百濃度氣氨計
三千二百公斤，於案發時尚未收帳），充作工會之基金等情。因
認被告等與李進雄、胡鳳基分別為公營事業機關台肥公司之管理
員、保溫技術員領班、電焊技術員、液氨充填技術領班，並擔任
工會幹部或為會員，共同基於竊取廠方所有氣氨之概括犯意，佯
向廠長袁士珍表示工會欲回收處理槽車時所排出之廢氣氨，以防
止空氣污染，並以該廢氣氨混合純水製造氨水出售，作為工會福
利之機會，於設置回收設備時，私自與廠方之氣氨管線接通，並
利用下班時間，開啟管線閥門，直接竊取台肥公司之氣氨製造氨
水，且填寫出廠證，使順利運出廠區，出售予不知情之建豐公司
，自係假借其職務上之機會而竊取公有財物。予以維持第二審論
處被告等共同連續依據法令從事公務之人員，竊取公有財物罪刑
之判決，駁回被告等之上訴。揆之上開說明，洵無違誤。非常上
訴意旨認被告等之工作地點距離其等竊取氣氨之卸輸站約四百公
尺，且卸輸站之氣氨處理亦非其等職務範圍，被告等所為應不構
成貪污治罪條例第四條第一項第一款之竊取公有財物罪云云，尚
有誤會。又依刑事訴訟法第四百四十五條第二項準用同法第三百
九十四條第一項規定：非常上訴審應以原確定判決所確認之事實
為判決基礎。本件原確定判決於事實欄內認定被告等係竊取「台
肥公司」之氣氨製造氨水，並於理由欄內說明憑以認定之證據。
非常上訴意旨謂被告等人所竊取之氣氨屬中石化公司所有，被告
等人之行為充其量僅成立刑法第三百二十條第一項之竊盜罪云云
，顯非以原確定判決所確認之事實為基礎指摘該確定判決違背法
令，本院自不得加以審究。非常上訴意旨執以指摘原確定判決有
適用法則不當之違背法令云云，非有理由，應予駁回。
據上論結，應依刑事訴訟法第四百四十六條，判決如主文。
中　　華　　民　　國　九十四　年　　二　　月　　十七　日
                      最高法院刑事第九庭
                          審判長法官  呂　潮　澤
                                法官  吳　昆　仁
                                法官  孫　增　同
                                法官  吳　昭　瑩
                                法官  趙　文　淵
      本件正本證明與原本無異
                                      書  記  官
中　　華　　民　　國　九十四　年　　二　　月　二十一　日
                                                    Ｒ
